【裁判字號】    97,訴,680
【裁判日期】    971023
【裁判案由】    贈與稅
【裁判全文】
高雄高等行政法院判決
                                     97年度訴字第00680號
                              .
原      告  甲○○
訴訟代理人  葉張基律師
被      告  財政部台灣省南區國稅局
代  表  人  乙○○局長
訴訟代理人  丙○○
上列當事人間贈與稅事件，原告不服財政部中華民國97年7月21
日台財訴字第09700305870號訴願決定，提起行政訴訟，本院判
決如下：
    主  文
原告之訴駁回。
訴訟費用由原告負擔。
    事實及理由
一、事實概要：
    緣原告於民國92年9月26日將其所有坐落高雄縣鳥松鄉○○
    段556地號等4筆農地贈與其子施金良，並於92年10月21日辦
    理贈與稅申報，列報前揭農地為不計入贈與總額之財產，贈
    與價額新台幣（下同）41,258,936元，經被告審查結果，准
    依遺產及贈與稅法第20條第1項第5款規定，不計入贈與總額
    ，免徵贈與稅，並依農業發展條例第38條（訴願決定書誤繕
    為第31條）規定應繼續經營農業生產滿5年列管有案。嗣被
    告與高雄縣政府於96年7月19日派員會同勘查時，查獲其中
    坐落高雄縣鳥松鄉○○段556地號農地（下稱系爭土地）未
    繼續作農業使用，經通知限期於96年10月31日前恢復農業使
    用，惟逾期仍未恢復，被告乃核定本件贈與總額6,277,536
    元，加計92年度前次核定贈與額1,000,000元，核定92年度
    贈與總額7,277,536元，追繳應納稅額765,282元。原告不服
    ，申請復查，未獲變更；提起訴願，亦遭駁回；遂提起本件
    行政訴訟。
二、本件原告主張：
（一）按遺產及贈與稅法第20條第1項第5款規定：「左列各款不
      計入贈與總額：．．．五、作農業使用之農業用地及其地
      上農作物，贈與民法第1138條所定繼承人者，不計入其土
      地及地上農作物價值之全數。受贈人自受贈之日起5年內
      ，未將該土地繼續作農業使用且未在有關機關所令期限內
      恢復作農業使用，或雖在有關機關所令期限內已恢復作農
      業使用而再有未作農業使用情事者，應追繳應納稅賦。但
      如因該受贈人死亡、該受贈土地被徵收或依法變更為非農
      業用地者，不在此限。」農業發展條例第38條第2項亦規
      定：「作農業使用之農業用地及其地上農作物，贈與民法
      第1138條所定繼承人者，其土地及地上農作物之價值，免
      徵贈與稅，並自受贈之年起，免徵田賦10年。受贈人自受
      贈之日起5年內，未將該土地繼續作農業使用且未在有關
      機關所令期限內恢復作農業使用，或雖在有關機關所今期
      限內已恢復作農業使用而再有未作農業使用情事者，應追
      繳應納稅賦。但如因該受贈人死亡、該受贈土地被徵收或
      依法變更為非農業用地者，不在此限。」
（二）被告並未依規定限期令受贈人恢復作農業使用，即逕予追
      繳贈與稅額，顯然於法不合：
（１）按臺中高等行政法院95年度訴更一字第32號判決：遺產及
      贈與稅法第20條第1項第5款於89年1月26日業修正，本件
      被告90年11月26日作成追繳處分時，該款對追繳程序已為
      新規定，依程序從新，自應依修正後之規定為追繳，即應
      先限期恢復作農業使用後，逾期作未為恢復，始得追繳。
      被告並未依規定限期令原告回復所有權及繼續作農業使用
      程序，即逕予追繳贈與稅額21,468,273元，即失其依據，
      原處分於法不合。
（２）經查本件被告並未依遺產及贈與稅法第20條第1項第5款規
      定，先限期命受贈人恢復作農業使用，逾期未為恢復始得
      追繳之程序，而逕為追繳之處分，顯然違反遺產及贈與稅
      法第20條第1項第5款規定。且截至目前止，被告仍未限期
      命受贈人恢復作農業使用之程序，而受贈人業已於96年11
      月30日恢復為農業使用（詳後述）。
（三）高雄縣政府所為限期令受贈人恢復作農業使用程序之期限
      與次數應有裁量權：
（１）按農業發展條例之主管機關行政院農業委員會（以下簡稱
      農委會）於90年5月28日以（90）農企字第900118388號函
      覆財政部：「主旨：有關農業發展條例施行細則第15條第
      3項第1款規定，『限期』令土地所有權人恢復作農業使用
      ，限期之規範為何，復如說明，請查照。說明：一、復貴
      部90年4月6日台財稅字第0900451819號函。二、依據農業
      發展條例施行細則第15條規定，直轄市、縣（市）主管機
      關對於依本條例第39條規定，核發農業用地作農業使用案
      件，應於證明文件核發後，予以建檔列管，並依法會同相
      關法令主管單位，定期檢查或抽查，於發現有未依法作農
      業使用情事時，限期令其恢復作農業使用；至若涉及違反
      稅賦優惠之相關規定時，則通知該管國稅局或稅捐稽徵處
      追繳遺產稅、贈與稅或田賦。三、另依本條例施行細則第
      16條規定，直轄市、縣（市）主管機關為執行本條例第31
      條、第37條至第40條規定之相關事項，得訂定相關規定辦
      理之。准此，為落實本條例及其施行細則規定，並衡酌地
      方制度法精神，本會對『限期』之規範，將採納臺北縣政
      府意見，以其為主管機關法定行政裁量權，宜由主管機關
      視案件繁簡裁定期限。」
（２）據此，財政部乃於90年6月12日台財稅字第0900453118號
      函：「要旨：有關農業發展條例施行細則規定，『限期』
      令土地所有權人恢復作農業使用，限期之規範為何？全文
      內容：依本部89年10月30日台財稅第0890457780號函規定
      對初次查獲未作農業使用之農地，限期令當事人恢復作農
      業使用，所稱『限期』，參照行政院農業委員會90年5月
      28日（90）農企字第900118388號函，宜由主管稽徵機關
      視案件繁簡裁定期限。」
（３）由上可知，關於限期回復農業使用，遺產及贈與稅法第20
      條第1項第5款與農發條例第38條第2項規定之「有關機關
      」應有所不同，前者係指主管稽徵機關（即被告），後者
      解釋上指農業主管機關（即高雄縣政府）。二者權限並不
      相同，目前為止僅高雄縣政府有發函命受贈人限期回復農
      業使用，被告則迄未發函，已如前述。
（４）至於農發條例地方主管機關高雄縣政府之發函，根據上引
      農委會解釋，「限期」為主管機關法定行政裁量權，宜由
      主管機關視案件繁簡裁定期限。與其他法令明確訂定改善
      期限有所不同，例如水利法施行細則第18條、石油管理法
      第49條。
（５）經查本件恢復農業使用之過程如下：1.被告高雄縣分局與
      高雄縣政府於96年7月19日派員會同勘查時，發現系爭土
      地未為繼續作農業使用。2.高雄縣政府於96年8月1日以府
      農務字第0960178358號函通知受贈人施金良限期於96年9
      月1日，恢復作農業使用。3.高雄縣政府於96年10月15日
      以府農務字第0960239257號函通知受贈人施金良限期於96
      年10月31日恢復作農業使用。4.高雄縣政府於96年11月6
      日以府農務字第0960255548號函通知受贈人施金良96年11
      月1日查核清單記錄認定尚未作農業使用。5.經施金良陳
      情遭第三人偷倒廢土，請求高雄縣政府派人履勘。4.高雄
      縣政府於96年11月19日以府農務字第0960254470號函通知
      受贈人與被告高雄縣分局於96年11月30日進行農業使用之
      認定，高雄縣政府並請被告高雄縣分局派員參加，但被告
      本次並未派員出席會勘。5.高雄縣政府於96年12月6日以
      府農務字第0960281312號函通知受贈人施金良與被告高雄
      縣分局，根據96年11月30日會勘記錄，依照「農業用地作
      農業使用認定及證明核發辦法」，認定系爭農地作農業使
      用。6.被告對於應以96年10月31日或96年11月30日何者為
      限期恢復農業使用，有所疑議，乃於96年12月17日以南區
      國稅高縣一字第0960068109號函請求高雄縣政府確認。7.
      高雄縣政府於96年12月27日以府農務字第0960287477號函
      覆被告高雄縣分局，表示96年7月19日初勘認定未作農業
      使用、96年11月1日複勘仍認定未作農業使用、96年11月
      30日會勘認定作農業使用。
（６）系爭土地業已於高雄縣政府裁量之期限內恢復農業使用：
   1、由上開過程可知，高雄縣政府基於農發條例授予地方主管
      機關之裁量權，前後兩次（即96年9月1日與96年10月31日
      ）限期受贈人恢復農業使用，表示高雄縣政府確實有裁量
      權，得根據案件繁簡程度定其期限。且在原告陳情後再次
      辦理第3次勘查（96年11月30日會勘），表示高雄縣政府
      再度將恢復農業使用之期限展延至第3次會勘時，並根據
      「農業用地作農業使用認定及證明核發辦法」，於96年12
      月6日認定系爭農地作農業使用，且發函通知被告，被告
      本應尊重並接受，但被告卻發函向高雄縣政府確認，並逕
      以第2次（96年10月31日）為恢復農用期限，而對原告為
      追繳贈與稅處分，顯然於法不合。
   2、再者，系爭土地所被列管5年期間，係從92年9月26日起算
      ，至97年9月25日止，目前為止尚未經過，而上述96年10
      月31日第2次複勘與96年11月30日第3次會勘僅差距1個月
      ，原告在此段期間內因為他人再度偷倒廢土而儘速改善，
      並於1個月內經高雄縣政府認定已作農業使用，最後改善
      日期亦並未逾越上述5年列管期間，被告並未尊重高雄縣
      政府再給予原告1個月寬限改善期間之行政裁量，逕行對
      原告為追繳處分，顯然於法不合。
（四）被告辯稱以高雄縣政府之處分為對原告追繳贈與稅之前提
      要件，被告必須尊重及接受高雄縣政府之處分，並生構成
      要件效力云云。惟被告業已承認其並未限期命原告恢復繼
      續作農業使用，即逕予追繳贈與稅額，依前述臺中高等行
      政法院95年度訴更一字第32號判決，顯然於法不合。況被
      告既稱應尊重高雄縣政府處分之效力，原告認為此一行政
      處分並非僅以第1次為限，則當高雄縣政府之後認定系爭
      土地業已作為農業使用後，被告反而於96年12月17日以南
      區國稅高縣一字第0960068109號函請求高雄縣政府確認，
      復以89年1月26日修正遺產及贈與稅法第20條第1項第5款
      理由「對於當事人為繼續作農業使用需補稅時，明訂給予
      當事人1次恢復農業使用之機會」，而認為高雄縣政府96
      年11月1日認定未恢復農業使用即應追繳贈與稅款。惟自
      效力而言，立法理由本身並不具備法律效果，且農委會90
      年5月28日（90）農企字第900118388號函業已指明限期恢
      復作農業使用程序之期限與次數屬於主管機關法定行政裁
      量權，宜由主管機關視案件繁簡裁定期限，財政部90年6
      月12日台財稅字第0900453118號函亦採相同見解。遺產及
      贈與稅法第20條第1項第5款並未規定恢復作農業使用程序
      之期限與次數，而高雄縣政府在裁量範圍內願意給予改善
      之機會與期間，解釋上當包括其於96年12月6日以府農務
      字第0960281312號函認定系爭農地作農業使用在內。
（五）訴願決定認為高雄縣政府對原告所為恢復農用之通知，屬
      於遺產及贈與稅法第20條第1項第5款所規定「有關機關」
      之通知，亦為被告嗣後是否應對原告追繳本件應納贈與稅
      之前提要件，並生構成要件之效力云云，此一見解顯然違
      反財政部90年6月12日台財稅字第0900453118號函「宜由
      主管稽徵機關視案件繁簡裁定期限。」之意旨，並不可採
      。至於認為根據89年1月26日修正遺產及贈與稅法第20條
      第1項第5款時之立法理由，僅給予當事人1次恢復作農業
      使用之機會云云，原告否認之。即使有此立法理由，但未
      見於法條文字本身，基於法律明確性原則（例如原告前引
      水利法施行細則第18條、石油管理法第49條有明確次數與
      期間日數之明確規定），此1次恢復作農業使用之限制之
      主張，並不得拘束當事人及高雄縣政府。訴願決定另認為
      原告所引用臺中高等行政法院95年度訴更一字第32號判決
      與本件案情不同，自難援引云云，亦屬誤解；該案亦係有
      無繼續農業使用產生贈與稅追繳之法律爭議，而該院認為
      國稅局負有限期通知土地所有權人恢復繼續作農業使用之
      義務，而非農業主管機關，此為原告重要攻擊方法，訴願
      決定卻僅以「與本件案情不同，自難援引」為理由，顯有
      違誤。
（六）對證人魯學智證詞之意見：
（１）96年11月1日現勘並非原告申請展延：高雄縣政府分別於9
      6年8月1日及96年10月15日兩度通知受贈人施金良限期回
      復農業使用，證人魯學智證稱係原告申請展延云云，與事
      實不符。蓋因原告收到高雄縣政府96年8月1日府農務字第
      0960178358號函通知數日後，前往高雄縣政府，向魯學智
      告知該函副本收受者中「大寮鄉公所」及「大寮地政事務
      所」有誤（非系爭土地之管轄單位），故高雄縣政府乃於
      96年10月15日以府農務字第0960239257號函副本改送「鳥
      松鄉公所」與「仁武地政事務所」，並非原告申請展延。
（２）系爭土地確實遭第三人傾倒廢棄土：
   1、按最高行政法院39年判字第2號判例：「當事人主張事實
      ，須負舉證責任，倘其所提出之證據，不足為主張事實之
      證明，自不能認其主張之事實為真實。又行政官署對於人
      民有所處罰，必須確實證明其違法之事實。倘不能確實證
      明違法事實之存在，其處罰即不能認為合法。」
   2、本件系爭土地於92年間贈與當時確實種植芒果作農業使用
      （否則當年無法通過免納贈與稅程序之申請，此亦為被告
      所不爭執），且92年至96年間均維持農業使用，亦經魯學
      智先生證稱其「每年」都會根據被告提供之資料查核轄區
      內列管農地有無作農業使用，可見原告長期以來確實於系
      爭土地從事農業。
   3、96年間因系爭土地因面臨30米寬道路，四周無住家，遭第
      三人不法傾倒廢棄土，並非原告出租給他人傾倒廢棄土而
      謀取不法利益，故原告本身亦為受害人，卻又被高雄縣政
      府認定為未作農業使用，所以趕快進行回復工作。
   4、因高雄縣政府給予的時間不多，且系爭土地面積高達1,30
      0平方公尺，原告除必須僱工、找棄土場運送棄土外，尚
      必須種植農作物，故即使原告業已清除大部分廢棄土並種
      植火龍果苗，高雄縣政府仍認有違農業用地作農業使用認
      定及核發證明辦法第7條第2款「農業用地有下列各款情形
      之一者，不得認定為作農業使用：二、現場堆置與農業經
      營無關或妨礙耕作之障礙物、砂石、廢棄物者。」規定，
      而既然原告都可以種植火龍果苗，尚未完全清除乾淨之棄
      土並非「妨礙耕作」。
   5、96年11月1日履勘後系爭土地又遭第三人傾倒廢棄土，當
      時原告雖未拍照取證，但證人魯學智亦證稱「無法排除第
      三人之後傾倒廢棄物之可能」，至於魯學智認為應該是之
      前廢棄土部分，純屬魯學智個人意見。
   6、由上可知，原告並非故意不作農業使用，而係第三人惡意
      傾倒廢棄土於系爭土地，顯係不可歸責於原告，原告對此
      並無過失。
（七）原處分顯然違反比例原則：
（１）按行政程序法第7條規定：「行政行為，應依下列原則為
      之︰一、採取之方法應有助於目的之達成。二、有多種同
      樣能達成目的之方法時，應選擇對人民權益損害最少者。
      三、採取之方法所造成之損害不得與欲達成目的之利益顯
      失均衡。」復按臺中高等行政法院89年度訴字第50號判決
      ：「本件原告於繼承上開農地後，其中水頭段等3筆土地
      雖於5年內未繼續經營農業生產，惟並未使農地分割過細
      ，妨害農業發展，且依行為時農業發展條例第31條前段就
      部分面積未繼續經營農業生產，究應就全部免稅土地追繳
      應納稅賦，或僅就該部分面積追繳應納稅賦，並未予以明
      確規定。再者行政行為有多種同樣能達成目的之方法時，
      應選擇損害人民權益最少者，且採取之方法所造成之損害
      不得與欲達成目的之利益顯失均衡，為行政程序法第7條
      所明定。是如僅部分未作農業使用，就該部分追繳應納稅
      款，即足以達成人民對列管之土地繼續作為農業使用之行
      政目的，殊無需就全部之土地追繳稅款，否則造成人民之
      損害，顯然大於繼續作為農業使用之行政目的，自違該法
      條及行政法之比例原則。從而依農業發展條例第31條規定
      免徵遺產稅或贈與稅之案件，其所繼承或承受之農業用地
      ，在其經營農業生產不滿5年期間內，其部分面積未繼續
      經營農業生產，自應僅就該部分免稅土地追繳應納稅賦。
      」
（２）經查原告並非故意不作農業使用，而係第三人於系爭土地
      上惡意傾倒廢棄土，且被傾倒廢棄土之範圍並非系爭土地
      全部而係部分，其他芒果樹當時都還存在（此部分請鈞院
      再度傳訊魯學智先生到場作證），且原告於接獲通知後努
      力於3個月內回復農業使用，但因面積過大，廢棄土過多
      ，高雄縣政府給予的時間（2個月）並不充足，最後原告
      仍然回復農業使用，故被告以96年11月1日當天未回復農
      業使用即為本件補稅處分，未考量原告受害情形與回復狀
      況，顯然違反比例原則。
（３）又原處分作成時間，係在高雄縣政府再次履勘並認定系爭
      土地作農業使用之後，在此時間點原告業已完成回復農業
      使用之行為，故被告原處分亦違反比例原則等情。並聲明
      求為判決撤銷訴願決定、復查決定及原處分。
三、被告則以：
（一）按「左列各款不計入贈與總額︰．．．五、作農業使用之
      農業用地及其地上農作物，贈與民法第1138條所定繼承人
      者，不計入其土地及地上農作物價值之全數。受贈人自受
      贈之日起5年內，未將該土地繼續作農業使用且未在有關
      機關所令期限內恢復作農業使用，或雖在有關機關所令期
      限內已恢復作農業使用而再有未作農業使用情事者，應追
      繳應納稅賦。」為遺產及贈與稅法第20條第1項第5款前段
      所明定。次按「本條例所稱主管機關：．．．在縣（市）
      為縣（市）政府。」「作農業使用之農業用地，經核准不
      課徵土地增值稅或免徵遺產稅、贈與稅、田賦者，直轄市
      或縣（市）主管機關應會同有關機關定期檢查或抽查，並
      予列管；如有第37條或第38條未依法作農業使用之情事者
      ，除依本條例有關規定課徵或追繳應納稅賦外，並依第69
      條第1項規定處理。」及「直轄市、縣（市）主管機關．
      ．．於發現有未依法作農業使用情事之案件，應予列冊專
      案管理，並依下列方式處理：一、通知該農業用地之土地
      所有權人．．．限期令其恢復作農業使用，並追蹤其恢復
      作農業使用情形，註記所專案列管之資料。．．．三、農
      業用地之土地所有權人有．．．未恢復作農業使用或再有
      未作農業使用情事者，通知該管國稅局．．．追繳．．．
      贈與稅。」為農業發展條例第2條、第40條及同法施行細
      則第15條第3項所規定。
（二）查被告所屬高雄縣分局與高雄縣政府於96年7月19日派員
      會同勘查時，查獲系爭土地堆置土石、填營建廢土，未繼
      續作農業使用，經高雄縣政府先以96年8月1日府農務字第
      0960178358號函通知受贈人於96年9月1日前恢復作農業使
      用，再以96年10月15日府農務字第0960239257號函通知受
      贈人於96年10月31日前恢復農業使用，將於96年11月1日
      進行複勘，逾期未作農業使用，將由稅捐單位依法追繳本
      年度未納之稅賦。惟被告所屬高雄縣分局與高雄縣政府於
      當日派員會同複勘時，系爭農地雖種有火龍果苗，惟填置
      營建廢土，仍未恢復作農業使用，有高雄縣政府「農業用
      地經核准免徵遺產稅或贈與稅案件定期查核清單」及勘查
      照片可稽，原核依首揭法條規定核定贈與總額6,277,536
      元，加計當年度前次核定贈與額1,000,000元，追繳原告
      應納稅額765,282元，並無不合。
（三）次查農委會90年5月28日（90）農企字第900118388函釋意
      旨略謂：「．．．依據農業發展條例施行細則第15條規定
      ，直轄市、縣（市）主管機關對於依本條例第39條規定．
      ．．於發現有未依法作農業使用情事時，限期令其恢復作
      農業使用；至若涉及違反稅賦優惠之相關規定時，則通知
      該管國稅局或稅捐稽徵處追繳遺產稅、贈與稅．．．為落
      實本條例及施行細則規定，並衡酌地方制度法精神，本會
      對『限期』之規範，將採納臺北縣政府意見，以其為主管
      機關法定行政裁量權，宜由主管機關視案件繁簡裁定期限
      。」準此，高雄縣政府以96年10月15日府農務字第096023
      9257號函通知受贈人於96年10月31日前恢復農業使用，將
      於96年11月1日進行複勘（該府以96年8月1日府農務字第0
      960178358號函通知受贈人於96年9月1日前恢復作農業使
      用，並未進行複勘）之行政處分，實為被告嗣後是否應對
      原告追繳本件應納贈與稅之前提要件，則被告於作成本件
      核課贈與稅之處分時，對其涉及先前由行政處分所確認或
      據以成立之事實（通常表現為先決問題），即應予尊重及
      接受，並生構成要件之效力。從而受贈人逾期未將系爭農
      地恢復農業使用，則被告依遺產及贈與稅法第20條第1項
      第5款之規定，對原告追繳本件應納之贈與稅，揆諸前揭
      說明，即非無據。所訴遺產及贈與稅法第20條第1項第5款
      規定之「有關機關」，僅係指主管稽徵機關乙節，顯有誤
      解。
（四）又參照89年1月26日修正遺產及贈與稅法第20條第1項第5
      款之理由，對於當事人未繼續作農業使用須補稅時，明定
      給予當事人1次恢復作農業使用之機會，系爭土地高雄縣
      政府於96年11月1日派員複勘，經認定仍未恢復作農業使
      用，縱嗣後經該府認定已恢復作農業使用，仍不影響本件
      之核課，所訴本件最後改善日期並未逾5年列管期間，被
      告逕對其為追繳之處分，於法不合乙節，亦屬誤解。至所
      引臺中高等行政法院95年訴更一字第32號判決，其案情為
      「有關機關」並未依規定限期令受贈人回復所有權及繼續
      作農業使用之程序，即逕予追繳贈與稅，與本件案情並不
      同，併予陳明等語，資為抗辯。並聲明求為判決駁回原告
      之訴。
四、兩造之爭點為被告依據高雄縣政府96年11月6日府農務字第0
    960255548函文，認定系爭土地未在高雄縣政府所令期限內
    恢復作農業使用，而對原告追繳92年度贈與稅，是否合法？
    經查：
（一）本件原告於92年9月26日將其所有系爭土地贈與其子施金
      良，並於同年10月21日申請繼續經營農業生產免計入贈與
      總額，經被告核定不計入贈與總額6,277,536元，並自贈
      與日起列管5年；嗣被告所屬高雄縣分局與高雄縣政府於
      96年7月19日派員會同勘查時，查獲該土地未繼續作農業
      使用，經高雄縣政府先以96年8月1日府農務字第09601783
      58號函通知土地所有權人（受贈人）於96年9月1日前恢復
      作農業使用，因該函副本收受者中「大寮鄉公所」及「大
      寮地政事務所」非系爭土地之管轄機關，高雄縣政府乃再
      以96年10月15日府農務字第0960239257號函通知受贈人略
      以：「旨揭經查堆置土石、營建廢土，土地未作農業使用
      ，台端需於96年10月31日前恢復農業使用，本府將於96年
      11月1日進行複勘，逾期未作農業使用，將由稅捐單位依
      法追繳92年度未納之稅賦。」並以副本副知被告所屬高雄
      縣分局、鳥松鄉公所及仁武地政事務所等有關機關。嗣被
      告所屬高雄縣分局與高雄縣政府於96年11月1日派員會同
      複勘，系爭土地仍未恢復作農業使用，高雄縣政府乃以96
      年11月6日府農務字第0960255548函通知受贈人並以副本
      副知被告所屬高雄縣分局，被告乃據以核定本件贈與總額
      6,277,536元，加計92年度前次核定贈與額1,000,000元，
      追繳原告應納稅額765,282元等情，業據兩造分別陳明在
      卷，復有贈與稅申報書、農業用地經核准免徵遺產稅或贈
      與稅案件定期查核清單、勘查照片、高雄縣政府96年8月1
      日府農務字第0960178358號函、96年10月15日府農務字第
      0960239257號函、96年11月6日府農務字第0960255548號
      函及被告贈與稅核定通知書暨繳款書等影本附原處分卷可
      稽，足堪認定。
（二）原告提起本件訴訟係以：依臺中高等行政法院95年度訴更
      一字第32號判決及財政部90年6月12日台財稅字第0900453
      118號函釋，被告應依遺產及贈與稅法第20條第1項第5款
      規定先限期命受贈人恢復作農業使用，逾期未恢復始得追
      繳贈與稅，本件被告並未限期命受贈人恢復作農業使用，
      逕以高雄縣政府所令期限（96年10月31日）內未恢復作農
      業使用，即予追繳本件贈與稅，於法不合；且農業發展條
      例第38條第2項並未規定限期恢復作農業使用之期限與次
      數，高雄縣政府已在其裁量權範圍內於96年11月30日進行
      第3次會勘，認定系爭土地已恢復作農業使用，而上述96
      年10月31日第2次複勘與96年11月30日第3次會勘僅差距1
      個月，被告並未尊重高雄縣政府再給予1個月寬限改善期
      間之行政裁量，卻逕以96年10月31日為恢復農業使用期限
      ，於法亦有未合；再者，系爭土地係遭他人惡意傾倒廢棄
      土，並非故意不作農業使用，被傾倒廢棄土之範圍亦非全
      部，原告於接獲通知後努力於3個月內回復農業使用，但
      因面積過大，廢棄土過多，高雄縣政府給予2個月時間並
      不充足，惟最後仍然回復農業使用，故被告以96年11月1
      日未回復農業使用即為本件補稅處分，未考量原告受害情
      形與回復狀況，顯然違反比例原則等語，資為爭執。
（三）按「作農業使用之農業用地及其地上農作物，贈與民法第
      1138條所定繼承人者，其土地及地上農作物之價值，免徵
      贈與稅，並自受贈之年起，免徵田賦10年。受贈人自受贈
      之日起5年內，未將該土地繼續作農業使用且未在有關機
      關所令期限內恢復作農業使用，或雖在有關機關所令期限
      內已恢復作農業使用而再有未作農業使用情事者，應追繳
      應納稅賦。但如因該受贈人死亡、該受贈土地被徵收或依
      法變更為非農業用地者，不在此限。」「左列各款不計入
      贈與總額︰．．．五、作農業使用之農業用地及其地上農
      作物，贈與民法第1138條所定繼承人者，不計入其土地及
      地上農作物價值之全數。受贈人自受贈之日起5年內，未
      將該土地繼續作農業使用且未在有關機關所令期限內恢復
      作農業使用，或雖在有關機關所令期限內已恢復作農業使
      用而再有未作農業使用情事者，應追繳應納稅賦。但如因
      該受贈人死亡、該受贈土地被徵收或依法變更為非農業用
      地者，不在此限。」分別為89年1月26日修正公布（與現
      行法同）農業發展條例第38條第2項、遺產及贈與稅法第
      20條第1項第5款所明定。上開遺產及贈與稅法修正立法理
      由為配合農業發展條例修正，對於當事人未繼續作農業使
      用須補稅時，為杜爭議，明定給予當事人1次恢復作農業
      使用之機會。次按「作農業使用之農業用地，經核准不課
      徵土地增值稅或免徵遺產稅、贈與稅、田賦者，直轄市或
      縣（市）主管機關應會同有關機關定期檢查或抽查，並予
      列管；如有第37條或第38條未依法作農業使用之情事者，
      除依本條例有關規定課徵或追繳應納稅賦外，並依第69條
      第1項規定處理。」「農業用地違反區域計畫法或都市計
      畫法土地使用管制規定者，應依區域計畫法或都市計畫法
      規定處理。」亦為農業發展條例第40條、第69條第1項所
      明定。復按「直轄市、縣（市）主管機關對於依本條例第
      39條規定核發證明文件之案件，應於該證明文件核發後，
      予以建檔列管，並應依本條例第40條規定，會同區域計畫
      法或都市計畫法土地使用分區管制之主管機關或地政事務
      所、稅捐稽徵處或國稅局等有關機關，定期檢查或抽查。
      稅捐稽徵處、國稅局或地政事務所依法核准農業用地不課
      徵土地增值稅、免徵遺產稅或贈與稅或耕地所有權移轉登
      記之案件，應自行列管或於登記資料上註記，並於核准後
      1個月內，將有關資料送直轄市、縣（市）主管機關於前
      項之建檔列管案件加以註記。直轄市、縣（市）主管機關
      辦理第1項定期檢查或抽查，於發現有未依法作農業使用
      情事之案件時，應予列冊專案管理，並依下列方式處理：
      一、通知該農業用地之土地所有權人，依本條例第37條第
      3項、第38條第1項或第2項之規定，限期令其恢復作農業
      使用，並追蹤其恢復作農業使用情形，註記所專案列管之
      資料。二、通知區域計畫法或都市計畫法土地使用分區管
      制之主管機關，依本條例第69條第1項處理。三、農業用
      地之土地所有權人有本條例第38條第1項、第2項未恢復作
      農業使用或再有未作農業使用情事者，通知該管國稅局或
      稅捐稽徵處追繳遺產稅、贈與稅或田賦；．．．。」則為
      農業發展條例施行細則第15條所明定。又都市計畫法第79
      條第1項規定：「都市計畫範圍內土地或建築物之使用，
      或從事建造、採取土石、變更地形，違反本法或內政部、
      直轄市、縣（市）（局）政府依本法所發布之命令者，當
      地地方政府或鄉、鎮、縣轄市公所得處其土地或建築物所
      有權人、使用人或管理人新臺幣6萬元以上30萬元以下罰
      鍰，並勒令拆除、改建、停止使用或恢復原狀。．．．。
      」區域計畫法第21條第1項規定：「違反第15條第1項之管
      制使用土地者，由該管直轄市、縣（市）政府處新台幣6
      萬元以上30萬元以下罰鍰，並得限期令其變更使用、停止
      使用或拆除其地上物恢復原狀。」由上述規定可知，農業
      發展條例第38條第2項、遺產及贈與稅法第20條第5款所謂
      「有關機關」，除農業主管機關外，尚包括區域計畫法或
      都市計畫法土地使用分區管制之主管機關或國稅局等相關
      主管機關。亦即作農業使用之農業用地，贈與民法第1138
      條所定繼承人而經核准免徵贈與稅，如經查獲受贈人自受
      贈之日起5年內未將該土地繼續作農業使用，且未在農業
      、稅捐及土地使用管制之相關主管機關依農業發展條例第
      38條第2項、遺產及贈與稅法第20條第1項第5款、都市計
      畫法第79條第1項、區域計畫法第21條第1項規定所令期限
      內恢復作農業使用，即應追繳應納贈與稅。本件系爭土地
      經查獲未在列管之5年內繼續作農業使用，已由土地使用
      管制主管機關高雄縣政府以96年10月15日府農務字第0960
      239257號函通知受贈人應於96年10月31日前恢復農業使用
      ，且將於96年11月1日進行複勘，惟被告所屬高雄縣分局
      與高雄縣政府於當日派員會同複勘時，系爭土地仍未恢復
      作農業使用之事實，有高雄縣政府96年11月6日府農務字
      第0960255548號函可稽，且為原告所不爭執，則被告依前
      開法條規定核定贈與總額6,277,536元，加計92年度前次
      核定贈與額1,000,000元，追繳原告應納稅額765,282元，
      並無不合。原告主張依遺產及贈與稅法第20條第1項第5款
      規定，應由被告先限期命受贈人恢復作農業使用，逾期未
      恢復始得追繳，本件僅農業主管機關高雄縣政府命其限期
      恢復作農業使用，被告並未命其限期恢復作農業使用，逕
      予追繳本件贈與稅，於法不合云云，顯有誤解。至原告所
      引臺中高等行政法院95年度訴更一字第32號判決及財政部
      於90年6月12日台財稅字第0900453118號函釋，係就受贈
      人受贈農地，在列管之5年內再將農地移轉予他人，而構
      成受贈人未繼續作農業使用之情形所為之見解，此觀之該
      判決理由「系爭土地已移轉他人而構成受贈人未繼續作農
      業使用情形者，既非屬但書所列情形，則應適用該款後段
      規定辦理。如係初次查獲者，自應符合該款後段所定『且
      未在有關機關所令期限內恢復作農業使用』要件，始予追
      繳。受贈人將受贈農地移轉既認係未繼續作農業使用，則
      其如回復所有權並繼續作農業使用，似可認已恢復作農業
      使用。」即明，本件受贈人並未移轉所有權，而係經查獲
      未繼續作農業使用且未在有關機關所令期限內恢復作農業
      使用之情形，故二者情形並非完全相同，自無從比附援引
      。
（四）又行政處分除非具有無效之事由而無效外，具有存續力，
      在未經撤銷、廢止或未因其他事由失效前，其效力繼續存
      在（行政程序法第113條第3項參照）；另行政處分具有構
      成要件效力，即有效之行政處分，處分機關以外之國家機
      關，包括法院，除非是有權撤銷機關，應尊重該行政處分
      ，並以之為行為之基礎，因而有效行政處分（前行政處分
      ）之存在及內容，成為作成他行政處分（後行政處分）之
      前提要件時，前行政處分作成後，後行政處分應以前行政
      處分為其構成要件作為決定之基礎，後行政處分成為行政
      訴訟之訴訟對象時，由於前行政處分並非訴訟對象，後行
      政處分之受訴行政法院，並不能審查前行政處分之合法性
      ，前行政處分之合法性應由以前行政處分為程序對象或訴
      訟對象之訴願機關或行政法院審查之。（最高行政法院97
      年度判字第94號判決參照）查，系爭土地經查獲未繼續作
      農業使用後，高雄縣政府即於96年10月15日以府農務字第
      0960239257號函通知受贈人施金良，限期於96年10月31日
      前恢復農用，惟屆期經複勘結果，該土地雖種有火龍果苗
      ，但仍堆置有營建廢棄土未清除，實際仍未繼續作農作使
      用，高雄縣政府乃以96年11月6日府農務字第0960255548
      函通知受贈人略謂「旨揭地號經查填置營建廢棄土，土地
      未作農業使用」，並以副本副知被告所屬高雄縣分局。受
      贈人施金良對於高雄縣政府上開認定系爭土地未恢復作農
      業使用之處分不服，曾提起訴願，並經行政院農業委員會
      以97年5月6日農訴字第0970111199號訴願決定書駁回等情
      ，有上開訴願決定書影本附卷可參；而該處分因受贈人並
      未續行提起行政訴訟而告確定，亦經原告訴訟代理人陳明
      （詳見本院97年9月24日準備程序筆錄第8頁），足見系爭
      土地確未於高雄縣政府所令期限內恢復作農業使用。揆諸
      前開說明，高雄縣政府以96年11月6日府農務字第0960255
      548函認定系爭土地未於所定限期恢復作農業使用之行政
      處分，實為被告嗣後是否應對原告追繳本件應納贈與稅之
      前提要件，則被告於作成本件核課贈與稅之處分時，對其
      涉及先前由行政處分所確認或據以成立之事實（通常表現
      為先決問題），即應予尊重及接受，並生構成要件之效力
      。本件高雄縣政府認定系爭土地96年11月1日尚未恢復作
      農業使用之行政處分，並無行政程序法第111條所列無效
      事由，亦未經有權機關撤銷，其具有構成要件效力，被告
      應以之為行政處分之基礎，在非以之為訴訟對象之本件訴
      訟中，本院亦不得審查其合法性。從而，被告因系爭土地
      逾期未恢復農業使用，而依農業發展條例第38條第2項及
      遺產及贈與稅法第20條第1項第5款之規定，對原告追繳本
      件應納之贈與稅，即屬有據。至原告主張高雄縣政府已在
      其裁量權範圍內於96年11月30日進行第3次會勘，認定系
      爭土地已恢復作農業使用，被告並未尊重高雄縣政府再給
      予1個月寬限改善期間之行政裁量乙節。查系爭土地有無
      依令恢復作農業使用處分，應以令恢復作農業使用處分所
      定期限屆滿時之土地使用狀態定之。系爭土地確未於高雄
      縣政府所令期限內恢復作農業使用，已如前述，至原告所
      指高雄縣政府第3次會勘係因受贈人收到高雄縣政府96年
      11月6日府農務字第0960255548號函（未於期限內恢復作
      農業使用認定處分）後，於96年11月13日申請再為複勘，
      有該申請書附卷可按（原處分卷第68頁），此經證人即高
      雄縣政府承辦人員魯學智到庭證稱受理該次複勘申請，並
      非基於准予展延（恢復農用期限）明確，有筆錄可按。是
      以，系爭農地經高雄縣政府以96年11月6日府農務字第096
      0255548號函認定受贈人未於期限內恢復作農業使用處分
      後，縱經高雄縣政府事後另為認定系爭土地已恢復作農業
      使用，核屬該縣政府本於其係農業用地作農業使用之認定
      機關，就該次複勘結果所為認定處分，其認定之事實基礎
      ，與本件所憑據之96年11月6日府農務字第0960255548號
      函認定之事實基礎，並不相同，自仍與本件核課處分無礙
      。
（五）原告另主張系爭土地被傾倒廢棄土之範圍並非全部，被告
      未考量原告受害情形與回復狀況，即為本件補稅處分，顯
      然違反比例原則乙節。則按依遺產及贈與稅法第20 條第1
      項第5款規定免徵遺產稅、贈與稅之農業用地，於5年列管
      期間，如有部分未繼續作農業使用，應就該未繼續作農業
      使用部分追繳稅賦，所稱「該未繼續作農業使用部分」，
      為配合農業主管機關係以整筆農業用地是否作農業使用為
      查核基準，稽徵機關亦應按「筆」核算應追繳稅款；業經
      財政部93年4月15日台財稅字第0930451959號函釋在案。
      參以系爭土地於96年7月19日勘查時之照片及96年11月1日
      勘查時所拍攝之照片對照觀之，系爭土地顯已全部未作農
      業使用；被告因系爭土地逾期未恢復農業使用，而對原告
      追繳本件應納之贈與稅，並無違反比例原則。原告上開主
      張，亦難為其有利之認定。
（六）綜上所述，原告主張各節，均無可採，被告按贈與時系爭
      土地之公告土地現值核定本件贈與總額6,277,536元，加
      計92年度前次核定贈與額1,000,000元，核定92年度贈與
      總額7,277,536元，並追繳應納稅額765,282元，於法尚無
      違誤。復查及訴願決定遞予維持，均無不合。原告提起本
      件訴訟，求為撤銷訴願決定及原處分（復查決定含原核定
      處分），為無理由，應予駁回。又本件事證已臻明確，原
      告請求再傳訊證人魯學智，核無必要，附此敘明。
五、據上論結，本件原告之訴為無理由，依行政訴訟法第98條第
    1項前段，判決如主文。
中    華    民    國    97    年    10    月   23     日
             高雄高等行政法院第二庭
                         審判長法官    江 幸 垠
                               法官    戴 見 草
                               法官    簡 慧 娟
以上正本係照原本作成。
如不服本判決，應於判決送達後20日內向本院提出上訴書狀，其
未表明上訴理由者，應於提起上訴後20日內向本院提出上訴理由
書（須按對造人數附繕本）；如於本判決宣示或公告後送達前提
起上訴者，應於判決送達後20日內補提上訴理由書（須附繕本）
。未表明上訴理由者，逕以裁定駁回。
中    華    民    國    97    年    10    月   23     日
                              書記官   楊 曜 嘉


司法院資訊處製作；財團法人民間司法改革基金會備份。
